臺灣高等法院臺中分院刑事判決　　　100年度交上易字第970號
上　訴　人　臺灣彰化地方法院檢察署檢察官
上　訴　人
即　被　告　賴柏璋
上列上訴人因被告過失傷害案件，不服臺灣彰化地方法院一００
年度交易字第一０七號中華民國一００年五月三十一日第一審判
決（聲請簡易判決處刑案號：臺灣彰化地方法院檢察署九十九年
度偵字第八九四六號），提起上訴，本院判決如下：
    主  文
原判決撤銷。
賴柏璋犯過失傷害罪，處有期徒刑貳月，如易科罰金，以新臺幣
壹仟元折算壹日。
    事  實
一、賴柏璋有考領小客車駕駛執照，其於民國九十九年三月九日
    晚上九時三十分許駕駛車牌號碼６５３０─ＤＧ號自用小客
    車，沿彰化縣員林鎮（下稱員林鎮○○○路由北往南行駛，
    途經設有行車管制號誌之員林鎮○○路與成功路交岔路口，
    而於號誌呈現綠燈時，原應注意轉彎車應讓直行車先行，而
    依當時情形，又無不能注意之情事，竟疏於注意，即貿然左
    轉，適黃少谷騎乘車牌號碼０７１─ＢＵＸ號重型機車搭載
    林俊雄沿員林鎮○○路以超過時速五十公里速限之速度由南
    往北行駛至該處，並疏於注車前狀況，採取必要之安全措施
    即貿然前行，二車發生碰撞（即賴柏璋所自小客車之左前車
    頭與黃少谷所騎乘重型機車之左側車身發生碰撞），黃少谷
    、林俊雄因而人車倒地，黃少谷因而受有左上肢及左下肢多
    處擦傷等傷害；林俊雄則受有左側脛骨骨折、胸部挫傷、雙
    下肢、胸部及右手擦傷等傷害。賴柏璋於上開時地肇事後，
    在未被有偵查犯罪職權之公務員發覺前，即向前往現場處理
    車禍之警員坦承為肇事者，自首而接受裁判。
二、案經被害人黃少谷、林俊雄訴由彰化縣警察局員林分局報請
    臺灣彰化地方法院檢察署檢察官偵查起訴。
    理  由
壹、證據能方部分：
（一）按從事業務之人於業務上或通常業務過程所須製作之紀錄
      文書、證明文書，除顯有不可信之情況外，得為證據，刑
      事訴訟法第一百五十九條之四第二款定有明文。卷附之財
      團法人彰化基督教醫院出具之林俊雄診斷證明書、員生醫
      院出具之黃少谷診斷證明書（見警卷第二十四頁、二十五
      頁），均係醫師執行醫療業務時，於診療過程中，依據醫
      師法之規定，製作病歷，該病歷即屬醫師執行業務時，業
      務上所製作之紀錄文書，而診斷證明書係依病歷所轉錄之
      證明文書，自仍屬本條項之證明文書，復無具體事證顯示
      上開診斷證明書存有詐偽或虛飾之情事，核無該法條所定
      顯有不可信之特別情況，自得為證據。
（二）次按，被告以外之人（包括證人、鑑定人、告訴人、被害
      人及共同被告等）於審判外之陳述雖不符刑事訴訟法第一
      百五十九條之一至之四等四條之規定，而經當事人於審判
      程序同意作為證據，法院審酌該言詞陳述或書面陳述作成
      時之情況，認為適當者，亦得為證據；當事人、代理人或
      辯護人於法院調查證據時，知有刑事訴訟法第一百五十九
      條第一項不得為證據之情形，而未於言詞辯論終結前聲明
      異議者，視為有前項之同意，同法第一百五十九條之五定
      有明文。立法意旨在於傳聞證據未經當事人之反對詰問予
      以核實，原則上先予排除。惟若當事人已放棄反對詰問權
      ，於審判程序中表明同意該等傳聞證據可作為證據；或於
      言詞辯論終結前未聲明異議，基於尊重當事人對傳聞證據
      之處分權，及證據資料愈豐富，愈有助於真實發見之理念
      ，且強化言詞辯論主義，使訴訟程序得以順暢進行，上開
      傳聞證據亦均具有證據能力。經查，檢察官及被告均未對
      本院下述所引用之證據表示意見，且迄至言詞辯論終結前
      亦未聲明異議，可認為均同意作為證據，再本院審酌該等
      證據之取得過程並無瑕疵，與本案待證事實間復具有相當
      之關聯性，以之為本案證據尚無不當，認為得為本案之證
      據，均有證據能力。
（三）另卷附之現場及車損照片，因不具供述性，屬於非供述證
      據，並無傳聞法則之適用，應與一般證物相同處理，並已
      經依法踐行調查程序，即不能謂其無證據能力。
貳、實體方面：
一、訊據被告賴柏璋固承認其於上揭時、地，駕駛車牌號碼６５
    ３０─ＤＧ號自用小客與被害人黃少谷所騎乘車牌號碼０７
    １─ＢＵＸ號重型機車發生車禍，致使被害人黃少谷、林俊
    雄分別受有前揭傷害之事實，惟於原審時矢口否認有過失傷
    害犯行，辯稱：伊駕上開自小客車左轉前，有先確定對向並
    無車輛駛至，方行左轉云云；於本院審理時固坦稱：伊知道
    自己有疏失，但仍辯稱：黃少谷的機車速度也很快，且沒有
    開大燈，他們也要負責云云。經查：
（一）告訴人即證人（下均稱證人）黃少谷於九十九年三月九日
      晚上十時十分在員生醫院經由彰化縣警察局員林交通分隊
      警員蕭方盟訊問時證稱：九十九年三月九日晚上九時三十
      分許，在員林鎮○○路○段與成功路口，當時我駕駛０７
      １─ＢＵＸ號重型機車搭載林俊雄沿員林鎮○○路由南往
      北直行，行駛到事故路口，因路口是綠燈，就繼續直行，
      因未注意對向的自小客車有無打方向燈，所以行駛到路口
      時，對方就開始左轉，之後我機車左側就被對方撞擊（在
      接近對方時才看到對方有打左轉方向燈），被撞擊後就往
      前滑出去；在未接近路口時就已經發現對方，是在快要撞
      擊時才發現對方開始左轉；我車撞擊部位是左側車身，對
      方是左前車頭；肇事當時行車速率約時速五十、六十公里
      左右等語，並有彰化縣警察局道路交通事故談話紀錄表一
      份可稽【見警卷第七頁】；其於九十九年九月八日警詢時
      證稱：九十九年三月九日晚上九時三十分許，我駕駛０７
      １─ＢＵＸ號重型機車搭載林俊雄沿員林鎮○○路由南往
      北行駛，行駛至事故路口前，我遠遠看去路口是綠燈，所
      以就繼續行（當時時速約四十公里左右，當時我前方沒有
      機車及汽車），在快到路口時，後座的林俊雄說有人打電
      話來，他要接電話，叫我慢一點，我就減慢速度，之後就
      看到對方（對向大同路由北往南方向行駛的自小客車，在
      快到路口時變得很慢），在我行駛過斑馬線後（我已進到
      十字路口中間），對方就忽然左轉，對方左前車頭就與我
      機車左側車身後方撞擊，我的機車往右前方滑過去，我的
      人往我左側摔過去，而發生交通事故等語【見警卷第四頁
      至五頁】；其於九十九年十月二十一日偵查時證稱：九十
      九年三月九日晚上九時三十分許，我騎機車載林俊雄在員
      林鎮○○路，到成功路路口，我是直行方向，我方號誌是
      綠燈，被告的自小客車左前保險桿與我機車左後方發生碰
      撞；我在發生碰撞前距離十幾公尺前看到被告的自小客車
      等語【見偵查卷第七頁】。另查，證人黃少谷於九十九年
      三月九日車禍發生當天晚上十時十分在員生醫院時，由警
      員蕭方盟訊問時即已明確供承：肇事當時其行車速率約時
      速五十、六十公里等語，應屬確實可信；至其於九十九年
      九月八日製作警詢筆錄時改稱其當時時速約四十里云云，
      應係知悉上開路段之速限是時速五十公里所為之避重就輕
      之詞，尚無足採，先予敘明。
（二）另告訴人即證人（下均稱證人）林俊雄於九十九年九月八
      日警詢時證稱：九十九年三月九日晚上九時三十分許，在
      員林鎮○○路○段與成功路口，我當時讓黃少谷載，沿大
      同路由南往北方向要到彰化市，在事故發生前剛好有人打
      電話給我，我要黃少谷騎慢一點，並在看完誰打電話給我
      （純粹是看誰來電，並未接聽）後，把手機放回右側口袋
      後，當時黃少谷的機車已進到路口中央，我一轉頭，看到
      對向停了一輛自小客車，且以緩慢速度由北往南並左轉往
      東（原本看到對方的時候，對方是停住的，但當我們到達
      時又加速），在對方加速左轉時，我們當時已在路（口）
      中（央），對方自小客車左前車頭就往我左小腿撞過來，
      我們就往右側偏等語【見警卷第八頁、九頁】
（三）又查，被告於車禍當日晚上十一時五分接受警員詢問時亦
      供稱：（問：肇事前行進方向、車道及肇事經過情形？有
      無打方向燈？）我當時駕６５３０─ＤＧ號自小客車沿大
      同路由北往南方向行駛，於事故路口左轉往東要進入成功
      路，在到達路口時南北向是綠燈，所以我先減慢速度並打
      左轉方向燈，之後再注意對向車道沒有車，就順勢左轉（
      沒有再加速），我稍微左轉對方就從對向衝過來，機車前
      車頭與我自小客車左前車頭發生撞擊；（問：發現危險時
      距離對方多遠？採取何種反應措施？）在大同路上要左轉
      前，我減慢速度時，就看見對向有車子在行駛，當時我研
      判該對向來車離我還有一段距離，我不認為有危險就順勢
      左轉，我一左轉對方就忽然出現（我認為對方有可能沒有
      開前大燈，所以我才沒有看到對方），在左轉時我腳剎車
      是慢慢放掉的，一發現對方出現就馬上剎車並停車等語明
      確，並有彰化縣警察局道路交通事故談話紀錄表一份可稽
      【見警卷第三頁】。
（四）按汽車行駛至交岔路口，轉彎車應讓直行車先行，道路交
      通安全規則第一百零二條第一項第七款定有明文，本件被
      告賴柏璋既考領過合格駕駛執照，當明知且應注意上開道
      路交通安全之規定。又被告賴柏璋於車禍當日晚上警詢時
      明白供承：「在大同路上要左轉前我減慢速度時我看見對
      向有車子在行駛，當時我研判對向來車我有一段距離，所
      以我不認為有危險所以順勢左轉」等語，已如前述，是其
      於原審時辯稱：伊有先確定對向並無車輛駛至，方行左轉
      云云，顯係事後推責之詞，且參之彰化縣警察局道路交通
      事故調查報告表（一）及現場照片所示，大同路之車流量
      甚大，故肇事時雖係夜間，惟照明良好等情以觀，被告於
      警詢之上開供詞，與事實相符，即被告於左轉前，係有目
      賭對向確有車子將駛至之情形。另證人黃少谷於偵查中具
      結證稱：「我騎車載林俊雄由南往北行駛在彰化縣員林鎮
      ○○路，至成功路路口，我的直行方向，我當時號誌是綠
      燈，賴柏璋的自小客車左前保險桿與我的機車左後方發生
      碰撞」；證人林俊雄於警詢時證稱：「在對方（指被告賴
      柏璋）加速左轉時，我們當時已在路中，後對方自小客車
      左前車頭就往我小腿撞過來」等語（均詳前述），顯見上
      開二車碰撞地點係於交岔路處，而由附卷道路交通事故現
      場圖觀之：機車受撞後其車身散落物係集中於路口近北方
      處，表示證人黃少谷騎乘之機車及被告賴柏璋駕駛之自用
      小客車，於肇事時均已逾路口中心處，即在在顯示被告賴
      柏璋行車至肇事處，未有讓直行車先行，即貿然左轉；而
      證人黃少谷騎乘上開機車，亦未注車前車輛行駛之狀況即
      貿然前行，因而發生本件車禍。再依彰化縣警察局道路交
      通事故調查報告表（一）及現場照片所示，事故發生時天
      氣晴、道路無障礙物，及雖係夜間，惟照明良好等情，被
      告賴柏璋並無不能注意之情事，詎竟疏未注意，而未遵守
      上開規定為駕駛行為，致發生本件車禍事件，其駕車行為
      自有過失。
（五）另本件車禍經檢察官送臺灣省彰化縣區車輛行車事故鑑定
      委員鑑驗結果，雖認「一、賴柏璋駕駛自小客車行經行車
      管制號誌路口綠燈左轉時，未讓對向直行車先行，為肇事
      主因。二、黃少谷駕駛重機車行經行車管制號誌路口綠燈
      直行時，未注意車前狀況，採取必要之安全措施，為肇事
      次因。」，此有該委員會九十九年十一月十六日彰鑑字第
      0995602394號函暨鑑定意見書一份附卷可參。然查，證人
      黃少谷於車禍事故發生時之時速應係五、六十公里，已詳
      於前述，其車速不慢，以致其於距離碰撞發生點約十幾公
      尺前雖已看到賴柏璋的車，仍未能及時煞車閃避，而與左
      轉之賴柏璋自小客車發生碰撞，是以上開鑑定結果認定被
      告賴柏璋駕車行經行車管制號誌路口綠燈左轉時，未讓對
      向直行車先行，為肇事主因等情，尚有未合，證人黃少谷
      駕駛重機車行經行車管制號誌路口綠燈直行時，貿然以時
      速五、六十公里之速度前行，且未注意車前狀況，採取必
      要之安全措施，應與被告同為肇事原因，應先予敘明。綜
      上，被告賴柏璋對本件車禍之發生有過失之事實已明；至
      證人黃少谷就車禍發生雖亦有上開過失，惟此僅屬證人黃
      少谷對車禍傷害之發生與有過失得為本院對被告量刑時之
      參考，及其等對被告請求民事損害賠償時有無過失相抵的
      問題而已，此不能免除被告賴柏璋於本案肇事之過失責任
      。又被告賴柏璋因上述過失而肇事，致證人黃少谷、林俊
      雄受傷，是其過失行為與證人黃少谷、林俊雄受傷之結果
      間，亦具有相當因果關係（至於證人賴勇誠於原審審理時
      明白表示：伊對被告左前方視線無法完全看得很清楚等語
      ，該名證人既證稱無法看清楚被告左前方之情形，亦即未
      能清楚看到證人黃少谷機車之行駛情形，則其對本件車禍
      之相關證言，尚難遽為有利被告認定之依據，亦附此說明
      ）。
（六）此外，本件復有彰化縣警察局道路交通事故調查報告表（
      一）（二）、道路交通事故現場圖、現場及車損照片十一
      張、道路交通事故肇事人自首情形紀錄表、財團法人彰化
      基督教醫院出具之林俊雄診斷證明書、員生醫院出具之黃
      少谷診斷證明書、調解筆錄等在卷足資佐證。綜上所述，
      被告上開所辯，係屬事後卸責之詞，無可採信。被告上開
      犯行，事證明確，堪以認定，應予依法論科。
二、核被告賴柏璋所為，係犯刑法第二百八十四條第一項前段之
    過失傷害罪。被告賴柏璋（原審判決誤植為林景勝，應予更
    正）以一過失行為，同時使告訴人黃少谷、林俊雄受有上開
    傷害，係一行為觸犯二罪名之同種想像競合犯，應依刑法第
    五十五條前段規定，從一重處斷（即以告訴人林俊雄所受傷
    勢較重部分處斷）。又刑法第六十二條所謂自首，祇以犯人
    在犯罪未發覺之前，向該管公務員申告犯罪事實，而受裁判
    為已足，並不以使用自首字樣為必要。又刑事訴訟採職權主
    義，不能期待被告自己證明其自己犯罪，因之，自首者於自
    首後，縱又為與自首時不相一致之陳述，甚至否認犯罪，仍
    不能動搖其自首效力（最高法院八十八年度台上字第八七七
    號判決要旨參照）。查本件被告賴柏璋於肇事後，於偵查犯
    罪之員警未發覺犯罪行為人前自首，此有彰化縣警察局道路
    交通事故肇事人自首情形紀錄表記載：「報案人或勤指中心
    轉來資料未報明肇事人姓名，處理人員前往現場處理肇事人
    在場，並當場承認為肇事人。」，有該紀錄表附卷可憑【見
    警卷第二十二頁】。是依上開說明，被告所為已符合自首之
    要件，爰依刑法第六十二條前段之規定，減輕其刑。
三、原審經審理結果，認為被告上開犯行，事證明確，予以論罪
    科刑，固非無見。惟按：原審認被告賴柏璋駕駛自小客車行
    經行車管制號誌路口綠燈左轉時，未讓對向直行車先行，為
    肇事主因乙情，尚有未洽，已詳於前述。本件檢察官上訴雖
    認被告欠缺悔過之心、且未與告訴人林俊雄和解而認原審量
    刑過輕；被告上訴而為上開辯解，雖均無理由，然原判決既
    有上開可議之處，即屬無可維持，應由本院予以撤銷改判。
    爰審酌被告賴柏璋之過失程度，被告之過失行為致二名被害
    人受有上開傷害，告訴人黃少谷對本件車禍之發生亦與有過
    失，被告雖已與告訴人黃少谷和解，然至今未實際賠償其任
    何損失，又迄今未與告訴人林俊雄達成民事賠償之任何有關
    協議等一切情狀，量處如主文所示之刑，並諭知易科罰金之
    折算標準。
據上論斷，應依刑事訴訟法第三百六十九條第一項前段、第三百
六十四條、第二百九十九條第一項前段，刑法第二百八十四條第
一項前段、第五十五條前段、第六十二條前段、第四十一條第一
項前段，刑法施行法第一條之一第一項、第二項前段，判決如主
文。
本案經檢察官劉家芳到庭執行職務。
中    華    民    國   100    年    8     月    31    日
                  刑事第三庭    審判長法  官  王增瑜
                                      法  官  唐光義
                                      法  官  曾佩琦
以上正本證明與原本無異。
不得上訴。
                                      書記官  陳志德
中    華    民    國   100    年    8     月    31    日
附錄本案論罪科刑法條：
【刑法第二百八十四條第一項前段】
  因過失傷害人者，處六月以下有期徒刑、拘役或五百元以下罰
  金。